【裁判字號】    95,上訴,17
【裁判日期】    950621
【裁判案由】    偽造文書
【裁判全文】
臺灣高等法院臺中分院刑事判決          95年度上訴字第17號
上  訴  人  臺灣南投地方法院檢察署檢察官
上  訴  人
即  被  告  乙○○○
            丙○○
共      同
選任辯護人  謝維仁律師
上列上訴人等因被告等偽造文書案件，不服臺灣南投地方法院94
年度訴字第357號中華民國94年11月16日第一審判決（起訴案號
：臺灣南投地方法院檢察署93年度偵他字第3726號），提起上訴
，本院判決如下：
    主  文
原判決撤銷。
乙○○○、丙○○共同連續行使偽造私文書，足以生損害於公眾
及他人，各處有期徒刑陸月，如易科罰金，均以參佰元折算壹日
。偽造之「戊○○」印章壹個、如附表所示偽造之「戊○○」署
押貳枚及偽造之「戊○○」印文貳拾肆枚均沒收之。
    事  實
一、乙○○○、丙○○係戊○○（於民國－下同，93年5月21日
    歿）之養女、養女婿，長年照顧體弱多病之戊○○，惟恐戊○○將其名下不動產移轉登記與其他家屬（嗣後移轉登記與
    孫女陳佩妙所有），竟基於行使偽造私文書及使公務員登載
    不實之概括犯意連絡，利用戊○○於90年10月5日書立遺囑
    並同時交付乙○○○保管之戊○○所有、坐落南投縣埔里鎮
    ○○段570之7地號土地及其上同段444建號房屋（下稱本件
    不動產）之76埔字第005667號土地所有權狀及76埔字第0966
    號房屋所有權狀（下稱本件所有權狀）之機會，未經戊○○
    之同意，先於不詳之時、地，共同利用不知情之某成年人偽
    刻戊○○之印章一個後，於91年5月28日，持本件所有權狀
    、上開偽造之印章，委託不知情之李澤洲代書而偽造辦理本
    件不動產設定抵押權登記所需之土地登記聲請書、抵押權設
    定契約書各一份 (如附表編號１、２號所示之文書)，連同
    本件所有權狀，於91年5月30日持往埔里地政事務所辦理抵
    押權設定登記而行使，並在本件不動產設定擔保本金最高限
    額新台幣3百萬元之抵押權，使南投縣埔里地政事務所之公
    務員將不實之「權利種類：扺押權；權利人：臺灣土地銀行
    股份有限公司（下稱土地銀行）；權利價值：最高限額新台
    幣3百萬元整；存續期間：自91年5月28日起至141年5月27日
    止；債務人：戊○○、丙○○；設定義務人：戊○○」等事
    項，登記於職務上所掌管之土地及房屋登記簿，足生損害於
    地政機關對土地及房屋登記管理之正確性及戊○○。後乙○○○及丙○○復於同年6月11日，帶同長相與戊○○身分證
    上照片神似之丁○○○冒充戊○○，至土地銀行草屯分行辦
    理對保手續，不識字且不知情之丁○○○在乙○○○及不知
    情之土地銀行草屯分行職員李文瑞之指示下，在借款人為丙○○之住宅貸款契約書、授信案件切結書之擔保提供人兼連
    帶保證人欄、借款人欄偽簽戊○○之署名，並蓋用上開偽造
    之戊○○之印章後（如附表編號３、４號所示之文書），持
    該等偽造之文書辦理對保手續而行使，土地銀行因而陷於錯
    誤並於91年6月13日據以核貸撥款250萬元，足生損害於土地
    銀行草屯分行辦理貸款手續之正確性及戊○○。
二、案經戊○○訴由臺灣南投地方法院檢察署檢察官偵查起訴。
    理  由
一、訊據上訴人即被告（下稱被告）乙○○○、丙○○固坦承有
    委託李澤洲代書辦理本件不動產抵押權設定，並據以撥款，
    惟矢口否認有何行使偽造私文書、使公務員登載不實之犯行
    ，辯稱：本件不動產抵押權設定係經告訴人戊○○同意辦理
    ，且91年6月11日對保時，告訴人戊○○亦有親自至銀行對
    保並簽名蓋章，丁○○○與告訴人戊○○長相並不相似，無
    誤認之可能，而貸款後皆有按期繳息，實無為本件犯行之必
    要云云。經查：
  (一)被告乙○○○、丙○○於91年5月28日，委由李澤洲代書向
    土地銀行辦理本件不動產抵押權設定登記，以丙○○為債務
    人，戊○○為義務人，於同年月30日登記本金最高限額3百
    萬元之抵押權，並於91年6月11日，至土地銀行草屯分行辦
    理擔保提供人兼連帶保證人戊○○之對保，91年6月13日核
    貸撥款250萬元等情，業據被告等供承在卷，並有土地登記
    申請書、抵押權設定契約書、土地及建物登記謄本、住宅貸
    款契約書、授信案件切結書影本各1件（參他字卷第19至30
    頁）、放款客戶歷史交易明細查詢─帳務交易1份在卷可稽
    ，本件不動產有設定抵押權之事實，足資認定。被告等辯稱
    本件不動產抵押權設定係經告訴人同意辦理，惟業經告訴人
    戊○○否認，且亦否認有親自簽名及蓋用其所有之印章，並
    據以提起本件告訴及本院93年度訴字第128號確認抵押債權
    不存在民事訴訟（下稱本件民事事件），並於93年4月5日審
    理時稱「我從來沒有去過銀行」等語。而本件民事事件中，
    法院將91年6月6日土地銀行住宅貸款契約原件（其上藍色「
    戊○○」字跡編為甲類鑑定資料）、戊○○92年12月22日便
    簽原件、93年2月26日土地建築物信託（內容變更）契約書
    原件、93年1月16日及92年12月25日借據原件各乙紙、當庭
    筆跡原件乙紙（其上「戊○○」簽名字跡編為乙類鑑定資料
    ），送請法務部調查局（下稱調查局）鑑定，鑑定結果認為
    甲類字跡與乙類字跡筆劃特徵不同，比對說明為甲類字跡之
    結構佈局、態勢神韻與乙類字跡不符；甲類字跡之書寫習慣
    （包括：起筆、收筆、連筆、筆力、筆速、筆序等筆畫細部
    特徵）與乙類字跡不同，有該局93年8月24日調科貳字第093
    00311750號鑑定通知書附於該本件民事事件卷宗可稽，可認
    戊○○確未於住宅貸款契約書上簽名。辯護人雖辯稱所提供
    鑑定之資料中，有部分為告訴代理人劉麗珠於告訴人死亡後
    所提供之簽名樣本，而否認簽名之真正，認鑑定之結果並非
    公平客觀云云，然對於送鑑資料中，有告訴人當庭書寫之筆
    跡（編為乙類鑑定資料）亦無爭執，則該鑑定結果仍足以採
    信。
  (二)經原審於94年9月28日當庭勘驗土地銀行草屯分行91年6月11
    日13時許之錄影監視畫面，錄影內容為連續畫面，畫面中可
    看見被告乙○○○陪同一位老太太進出銀行，包括在銀行門
    口、銀行內之櫃檯沙發上坐，搭乘電梯上樓進出電梯口，及
    離開銀行之畫面，被告等固坦承該老太太即為丁○○○，惟
    辯稱當日被告2人及丁○○○、告訴人、李澤洲代書事務所
    之員工張淑美均有到銀行對保云云。然而，被告於本件民事
    事件中，丙○○證稱：對保時被告等2人及告訴人均有去，
    對保是同一天，由乙○○○開車，沒有其他人，對保是在二
    樓，告訴人是坐電梯上去的等語；被告乙○○○證稱：「對
    保是我們3個人（按：指被告2人及告訴人）一起去，由我開
    車，承辦的代書事務所也有派人跟我們去，我們3個人是一
    起對保，並且是同一天對保」等語（參本件民事事件93 年4
    月28日準備程序筆錄），可見91年6月11日對保當日除被告2
    人外，尚僅有另「一人」至銀行2樓辦理對保。又當日至銀
    行辦理對保之張淑美先於93年4月19日本件民事事件中證稱
    ：「對保是我去對保的，在我印象裡，好像是告訴人要借錢
    ，到現場我有看到乙○○○，還帶著一位老老的，走路不方
    便，身高不是很高，也不大說話的女士，乙○○○跟我說她
    是戊○○，後來我有帶他們到銀行跟行員對保，我無法確定
    簽名的是不是戊○○本人，當天乙○○○是全程攙扶著戊○○等語；後於93年12月13日同事件中證稱：對保當天有我、
    被告等2人、戊○○到銀行，對保前沒有見過戊○○，當天
    乙○○○有介紹那個老太太是她媽媽」等語；復於原審證稱
    ：「（在庭之丁○○○與對保看到所謂戊○○2人是否為同
    一人？）臉我不記得」等語（參原審94年9月28日審判筆錄
    ）。由上足認對保當日，張淑美係經由乙○○○之介紹，而
    認定當時由乙○○○攙扶之老太太為戊○○，再參之前開勘
    驗錄影帶結果，被告乙○○○所陪同、攙扶之人為丁○○○
    ，且被告乙○○○與丁○○○有搭乘電梯上樓，被告等2人
    於本件民事事件結證稱僅有另「一人」至銀行二樓對保等綜
    合觀之，足認91年6月11日至銀行對保之人係被告等2人及丁○○○。
  (三)再者，辦理對保之程序，係要求對保人提出身分證，詢問是
    否本人，再核對身分證上之照片，並查明身分證有否補發，
    再確定是否願意設定抵押擔保借款，並將身分證影印留存等
    情，業據土地銀行草屯分行辦理本件抵押借款之行員李文瑞
    於原審結證明確，而李文瑞於本件民事事件中證稱：「我們
    的櫃台是在二樓，有電梯，今天戊○○本人我認不出來，因
    為有身分證，經由我正常作業程序，我認為是她，我記不起
    來，當初對保是不是她」等語；又於原審證稱：「（以在庭
    之丁○○○與本院卷附之戊○○身分證影本照片比對結果如
    何判斷？）看不出來是否同一人。（提示本院卷附2張身分
    證相片給你看時，為何很快指出其中一張身分證上面的人是
    在法庭的丁○○○？）因為2張身分證放在一起比較，所以
    很容易看出來」等語，可見李文瑞係以身分證作為確定是否
    為戊○○之依據，且若就丁○○○本人及卷附告訴人身分證
    照片比較，無法辨識是否為同一人。另自卷附之戊○○及丁○○○身分證影本觀之，戊○○為14年次、齊張如玉為21年
    次，其等2人相差僅7歲，而其面貌固不相似，惟若以戊○○
    之身分證照片及丁○○○本人比較，因為均戴圓形眼鏡、頭
    髮相像，而認為2人相像，有戊○○之孫女陳佩妙於原審94
    年9月28日審理時結證屬實；另告訴代理人於94年1月19 日
    偵查中所提出之陳報狀，附件一之照片係辦理對保之92年所
    拍攝，此為被告乙○○○於原審所自承（參原審94年10月26
    日審理筆錄），照片中戊○○及丁○○○均戴眼鏡、有燙髮
    、髮型成蓬鬆狀，且戊○○身分證照片比本人略顯豐腴，單
    憑其身分證照片與當時丁○○○本人比對頗有神似之處，則
    李文瑞於對保時難謂無誤認之可能。證人丁○○○於原審固
    坦承有於91年6月11日至土地銀行草屯分行，惟否認有於住
    宅貸款契約書及授信案件切結書簽名，並證稱不會寫、不識
    字云云，然此與丁○○○於94年3月16日偵查中結證稱：「
    銀行行員有拿一份文件叫我簽戊○○的名字，我按照行員指
    示簽戊○○的名字」等語（見偵查卷第67頁）不符；且丁○○○於原審固自承其不識字，惟仍能簽名，有證人結文、遺
    囑原本一件附卷可稽，且其簽名略呈歪斜、字跡大小不一等
    特徵，又與住宅貸款契約書及授信案件切結書上戊○○之簽
    名特徵相似；而證人丁○○○於偵查中亦供證：當日係被告
    乙○○○要帶其至埔里看戊○○，不知道被告乙○○○帶其
    去的地方是銀行，要做什麼事也不知道等語（見偵查卷第73
    頁），足認丁○○○確係於不知情之情況下，於住宅貸款契
    約書及授信案件切結書上簽「戊○○」之名字及蓋用「戊○○」之印章，雖後者字跡較為粗壯，惟此與所持用書寫之筆
    尖粗細、書寫紙張下方所墊之物軟硬有關，此參卷附證人結
    文及遺囑上丁○○○之簽名即有粗細不一之情形即可知之，
    非可以此即認定二者全然不符。本院依辯護人之聲請，於95
    年3月1日當庭命證人丁○○○寫「戊○○」之簽名，連同台
    灣土地銀行住宅貸款契約書原件上「戊○○」之簽名，送調
    查局鑑定，鑑定結果：丁○○○之庭寫字跡書寫緩慢、滯澀
    、筆劃顫抖不自然，由於該字跡未能充分表現出書寫者正常
    書寫特性，致難與台灣土地銀行住宅貸款契約書原件上「戊○○」簽名筆跡鑑定異同，有該局95年5月8日調科貳字第95
    00207080號鑑定通知書可參（見本院卷第83頁），證人丁○○○於本院雖亦證稱：「（辯護人問：對保文件上戊○○的
    名字是否你簽的－提示93年他字卷28、30頁該文件？）不是
    我寫的。（辯護人問：偵字第3726號，卷第67頁，偵查筆錄
    ，證人筆錄，你有向檢察官承認說是按照行員的指示簽戊○○的名字嗎？）有，我有這麼說，我只有在法院有簽，其他
    都沒有簽。（辯護人問：你到底是在銀行那邊，銀行的行員
    叫你簽戊○○的名字，還是在法院時有人要你簽名？）我只
    有在法院有人叫我簽名。」云云（見本院卷第49頁），惟依
    上揭論述事證，均不影響本院認定被告等犯行之事實。
  (四)至依卷附告訴人90年10月5日之遺囑，雖有記載本件不動產
    由被告乙○○○繼承，然告訴人戊○○係於93年5月21日死
    亡，有死亡證明書一份在卷可佐（見偵查卷第15頁），則在
    該遺囑生效日前之92年間，被告乙○○○自無擅自處分本件
    不動產而設定抵押之權利；另被告等辯稱：對保當日除丁○○○外，戊○○亦有至銀行親自辦理對保云云，此除與被告
    等及張淑美於本件民事事件中證述顯然不符外，另據被告等
    所述，告訴人於92年間身體情況不佳，屢次進出醫院，並提
    出診斷證明書為證（見原審94年8月8日提出之答辯及聲請狀
    ），則告訴人戊○○為被告乙○○○之養母，被告乙○○○
    豈有不攙扶身體狀況欠佳之告訴人戊○○反而自始至終均陪
    同無親屬關係之丁○○○之理？且丁○○○與本件不動產抵
    押設定完全無關，何須帶同其至銀行且一同搭乘電梯上樓亦
    有悖常理，可見對保當日僅丁○○○在場而告訴人不在場始
    為事實；且若被告乙○○○果有得告訴人之同意，對保當日
    應係帶同告訴人戊○○至銀行對保即可，而非以要帶丁○○○至埔里看告訴人戊○○之方式謊騙不知情之丁○○○至銀
    行。至於被告乙○○○辯稱貸款後均有按期繳息，並提出土
    地銀行草屯分行客戶往來明細查詢、放款客戶歷史交易明細
    查詢─帳務交易為證，惟此僅為犯後態度審酌之範疇，並無
    足以證明被告確無偽造文書之犯行。綜上所述，被告等所辯
    顯係卸責之詞，無足憑採，本件事證明確，被告等犯行均堪
    認定，應依法論科。
二、核被告等2人所為，均係犯刑法第216條、第210條之行使偽
    造私文書罪及同法第214條之使公務員登載不實罪，被告就
    上開犯行間有犯意聯絡及行為分擔，為共同正犯。被告利用
    不知情之某成年人偽刻戊○○之印章，利用不知情之李澤洲
    偽造上開土地登記聲請書及抵押權設定契約書並持以行使，
    利用不知情之丁○○○偽造戊○○為連帶保證人之住宅貸款
    契約書及授信案件切結書之犯行，均為間接正犯。又被告等
    偽造戊○○印章之低度行為為偽造戊○○印文之高度行為所
    吸收，被告等偽造戊○○印文及偽造戊○○署押為偽造私文
    書之階段行為，而偽造私文書後復持以行使，偽造私文書之
    低度行為為行使偽造私文書之高度行為吸收，均不另論罪。
    被告等先後2次行使偽造私文書之行為，時間緊接，犯罪構
    成要件相同，顯係基於概括之犯意而為，均應依刑法第56條
    連續犯之規定論以一罪，並依法加重其刑。被告等所犯行使
    偽造私文書罪及使公務員登載不實文書罪，有方法結果之牽
    連關係，均應依刑法第55條之規定論以較重之行使偽造私文
    書罪。原判決認被告等罪證明確而予科刑，固非無見，惟查
    ：告訴人戊○○於生前已將系爭不動產移轉登記與孫女陳佩
    妙所有，此據被告乙○○○供明，被告乙○○○、丙○○於
    偵查中亦分別具狀答辯稱：「緣本案係牽連房屋繼承糾紛，
    第三者陳佩妙（意圖霸佔財產）現住系爭房屋．．．」等語
    （見他偵查卷第51、61頁），可見被告等因長期照顧體弱多
    病之戊○○，惟恐戊○○將不動產移轉與其他家屬，乃有本
    案犯罪，原判決未將此犯罪之動機載明於事實欄，並之供量
    刑之參酌，尚有未洽。被告等否認犯罪而提起上訴；檢察官
    以：告訴人戊○○於偵查中之供述雖屬傳聞證據，惟適用刑
    事訴訟法第159條之3規定，應認為有證據能力云云，而提起
    上訴，因告訴人戊○○於93年4月6日在臺灣南投地方法院檢
    察署93年度他字第248號案件訊問時，陳述其親身經歷之被
    害經過，乃居於證人之地位，依法應具結而未具結，自不具
    證據能力（最高法院93年度台上字第5964號判決意旨參照）
    ，均非有理由。惟原判決既有上述可議之處，自無可維持，
    應由本院將原判決撤銷改判。爰審酌被告等分別係告訴人戊○○之養女、養女婿，雖平日奉養戊○○，惟因一時之貪念
    ，趁告訴人戊○○年事已高，擅自處分本件不動產為損害告
    訴人戊○○之事，動機難謂良善，且犯後否認犯行，態度不
    佳，姑念被告等均有正常繳息，惡性難謂重大等一切情狀，
    各量處如主文第2項所示之刑，並諭知易科罰金之折算標準
    。至偽造之「戊○○」印章一個雖未扣案，然無證據證明確
    已滅失、如附表所示偽造之「戊○○」署押2枚及偽造之「
    戊○○」印文24枚，應依刑法第219條之規定宣告沒收之。
三、公訴意旨另以：被告乙○○○、丙○○基於竊盜之犯意聯絡
    ，於91年間某日，在南投縣埔里鎮○○街106號戊○○住處
    ，共同竊取戊○○所有之本件所有權狀得手，因認被告涉犯
    刑法第320條第1項之竊盜罪嫌云云。惟按犯罪事實應依證據
    認定之，無證據不得認定犯罪事實，又不能證明被告犯罪或
    其行為不罰者，應諭知無罪之判決，刑事訴訟法第154條第2
    項、第301條第1項分別定有明文，本件公訴人認被告涉犯竊
    盜罪嫌，無非以告訴人於偵查中之指訴及其向埔里地政事務
    所申請補發之切結書影本一份為其論據。經查，原審卷附告
    訴人90年10月5日遺囑，除有記載本件不動產為乙○○○所
    繼承外，亦於其末記載「註正本房地所有權狀使用執照參張
    、先予寄存劉瑞珍處」等之文字；又遺囑係見證人王長成所
    書寫，當時就有記載本件不動產權狀寄存在被告乙○○○處
    ，遺囑完成後，告訴人戊○○拿回埔里寄給被告乙○○○，
    戊○○有說被告乙○○○比較孝順，財產由她處理，有親眼
    看到告訴人戊○○將土地、房屋權狀交給被告乙○○○等語
    ，亦據王長成於原審94年9月28日審理時結證明確，並有埔
    里郵局存證信函第03258號附卷可證，足證被告所辯告訴人
    戊○○已於書立遺囑時即將本件所有權狀交付予被告乙○○○保管並非無稽。又告訴人戊○○於92年間，即因精神虛弱
    、慢性腸胃炎、營養不良、高血壓、兩側聽障、左大腿脛骨
    骨折等疾病陸續就醫，有卷附之診斷證明書影本4件可證，
    足認告訴人戊○○當時之健康及精神狀況甚差，未及多久即
    於翌年5月21日死亡，則其對於本件所有權狀究係寄存於他
    人處或係遺失，是否有清晰之記憶仍有可疑，是難以單憑上
    開切結書，上載本件所有權狀於92年12月12日遺失而申請補
    發，遽認被告竊盜之犯行，是此部分不能證明被告犯罪，原
    應為無罪之諭知，惟公訴意旨認此部分與前開有罪部分有牽
    連犯之裁判上一罪關係，爰不另為無罪之諭知，附此敘明。
據上論斷，應依刑事訴訟法第369條第1項段、第364條、第299條
第1項前段，刑法第56條、第28條、第216條、第210條、第214條
、第55條、第219條，罰金罰鍰提高標準條例第1條前段、第2條
，判決如主文。
本案經檢察官甲○○到庭執行職務。
中    華    民    國    95    年    6     月    21    日
               刑事第七庭  審判長法  官  林  榮  龍
                                 法  官  許  秀  芬
                                 法  官  江  錫  麟
上列正本證明與原本無異。
如不服本判決應於收受送達後十日內向本院提出上訴書狀，其未
敘述上訴之理由者並得於提起上訴後十日內向本院補提理由書（
均須按他造當事人之人數附繕本）。
                                 書記官  劉  建  智
中    華    民    國    95    年    6     月    22    日
附錄本案論罪科刑法條：
刑法第210條：
  偽造、變造私文書，足以生損害於公眾或他人者，處5年以下
  有期徒刑。
刑法第214條：
  明知為不實之事項，而使公務員登載於職務上所掌之公文書，
  足以生損害於公眾或他人者，處3年以下有期徒刑、拘役或500
  元以下罰金。
刑法第216條：
  行使第210條至第215條之文書者，依偽造、變造文書或登載不
  實事項或使登載不實事項之規定處斷。
附表：
┌────┬─────────────┬───────────────┐
│  編號  │名  稱                    │ 蓋用偽造印章所為之印文，暨偽 │
│        │                          │ 造之署押                     │
├────┼─────────────┼───────────────┤
│１      │土地登記聲請書            │ 於土地登記聲請書上蓋用偽造之 │
│        │                          │ 「戊○○」印章所為「戊○○」 │
│        │                          │ 印文5枚                      │
├────┼─────────────┼───────────────┤
│２      │抵押權設定契約書          │ 抵押權設定契約書上蓋用偽造之 │
│        │                          │ 「戊○○」印章所為「戊○○」 │
│        │                          │ 印文8枚                      │
├────┼─────────────┼───────────────┤
│３      │住宅貸款契約              │在擔保提供人兼連帶保證人、面晤│
│        │                          │確認簽章欄偽簽「戊○○」之署押│
│        │                          │各1枚；蓋用偽造之「戊○○」印 │
│        │                          │章所為「戊○○」共印文9枚     │
├────┼─────────────┼───────────────┤
│４      │授信案件切結書            │在借款人欄偽簽「戊○○」之署押│
│        │                          │1枚；蓋用偽造之「戊○○」印章 │
│        │                          │所為「戊○○」印文共2枚       │
└────┴─────────────┴───────────────┘
                                                      Ｆ


司法院資訊處製作；財團法人民間司法改革基金會備份。
